臺灣士林地方法院刑事判決　　　　　　　　　　　　　九十一年度簡上字第二七號
　　上　訴　人
　　即　被　告　甲○○
右上訴人因違反家庭暴力防治法等案件，不服本院簡易庭九十年度簡字第一三○三號
中華民國九十年十月八日第一審刑事簡易判決（起訴案號：九十年度偵字第八九二三
號），提起上訴，本院合議庭判決如左：
    主  文
原判決撤銷。
甲○○傷害直系血親尊親屬之身體，處有期徒刑月，如易科罰金，以佰元折算壹
日。
    事實及理由
一、甲○○是乙○○○的兒子，雙方是家庭暴力防治法第三條第三款所稱之家庭成員
    。因為甲○○曾經對他的母親乙○○○為恐嚇、騷擾及任意丟擲物品等家庭暴力
    的行為，並經本院於民國（下同）九十年五月七日，以九十年度家護字第八○號
    民事通常保護令，命他不得對乙○○○實施身體上或精神上不法侵害的行為，並
    應最少遠離乙○○○位於台北市○○區○○路一九四巷七號一樓住處至少二十公
    尺，而此保護令的有效期限為十個月。不料，甲○○仍不知警惕，因無工作收入
    維生，乃於該保護令有效期間內的九十年七月十九日下午五點四十五分左右，進
    入乙○○○位於台北市○○區○○路一九四巷七號一樓住處，向他的母親要新台
    幣（下同）一百元，因他母親於當日早上已拿四百元給他而遲遲不願再給，甲○
    ○竟然生氣拿起餐桌上的餐盤及她母親房內的涼椅摔地（毀損部分未據告訴），
    而當他矮小的母親伸手要阻止他上開不法侵害行為的時候，甲○○仍執意毀損行
    為，並預見以手反擊揮向母親，必將導致乙○○○身體受傷，縱然致乙○○○受
    傷亦不違背他的本意，仍然揮手反擊，致碰到乙○○○臉部眼鏡，並因而使乙○
    ○○受有臉部外傷一處（一公分乘以一公分），以此方式對母親實施家庭暴力行
    為，而乙○○○所帶眼鏡亦因而掉地（未據告訴）。
二、案經乙○○○訴由臺灣士林地方法檢察署檢察官偵查聲請簡易判決處刑。
    理  由
一、訊據上訴人即被告甲○○固坦白承認於前述保護令期間內，進入其母乙○○○台
    北市○○區○○路一九四巷七號一樓住處，並因為母親遲遲不給一百元而摔餐桌
    上的盤子屬實，但否認有上開故意傷害犯行，辯稱：那天我沒有還手，我母親用
    手抓並制止的時候，手指甲打到我的手，我的手也會痛，是我母親自己的手打到
    眼鏡，眼睛才受傷，我真的沒有打我母親等語。惟查：
  (一)被告確於前揭時、地徒手打傷乙○○○的事實，業據告訴人乙○○○先後於警訊
    及偵查指訴甚詳，此有台北市政府警察局南港分局九十年七月十九日處理家庭暴
    力案件調查紀錄表及同日同德派出所偵訊筆錄附卷可查。而告訴人受有如事實欄
    所示之傷害，亦有臺北市立忠孝醫院驗傷診斷書一紙附卷可稽。此外，又有本院
    九十年家護字第八○號民事通常保護令存卷可資佐證。
  (二)雖乙○○○於本院九十一年五月一日調查時改稱：那天下午他又來要跟我拿一百
    元吃飯，我不給他，他就摔東西，我就拿一百元給他，我就很生氣準備要打他，
    他手就要擋著不讓我打他，不知道是他打到我，還是我自己碰到，我也不知道云
    云。然而，乙○○○於本院調查時曾證稱：因為我兒子每天吵，喝酒，還打我，
    所以我要申請保護令，我一天給他四百元，他是舉手要擋著時，碰到我的眼睛；
    並曾於警訊時證稱：我給了他錢後順口罵了他一句，並做勢要打他，結果他就用
    手朝我的臉打過來，結果我戴的眼鏡就損壞了，於是我的眼部也受了傷。因此，
    足證乙○○○於本院的證稱不知道如何受傷乙節，是事後迴護被告的說法。另被
    告於台灣士林地方法院檢察署檢察事務官訊問時供稱：當時因我要向母親討一百
    元吃晚飯，我媽跟我囉嗦一小時後，仍未給我，我很生氣，我就拿餐桌的盤子摔
    在地上，我媽即用手來抓我並制止我，當時我即以右手回擋，一不小心撞到她的
    眼鏡，並使她的臉頰受傷。因此，不論是被告的手直接打到告訴人的臉部，或是
    被告的手打到告訴人的手再反彈到自己的臉部，告訴人的臉部外傷，都是因被告
    的行為所造成，被告揮手推阻會致告訴人受傷，且為被告所能預見，且被告因告
    訴人不給錢而生氣毀物，其揮手擋告訴人，為達毀物洩憤而阻止告訴人舉動的行
    為，是其為達宣洩怒氣而揮手推阻告訴人，有致告訴人受傷之虞，顯又不違背其
    本意，依刑法第十三條第二項規定，仍應認被告有傷害的故意。是被告所辯是不
    小心或沒有打母親的辯解，實在是推卸責任的說法，實不足取。
  (三)按刑法第二十三條雖然規定對於現在不法之侵害，而出於防衛自己或他人權利之
    行為，不罰。但防衛過當者，得減輕或免除其刑。但是，不法侵害若是由防衛者
    導引產生，且該誘導行為並不符合社會倫理者，則防衛者的防衛權必須受到限制
    ，應儘量選擇躲避行為，而不可在尚未威脅生命的情狀下，立刻採取致命的反擊
    行為。本件被告違反保護令的行為在先，告訴人僅伸手制止被告的損壞行為，被
    告在能夠閃避的情況下，竟出手反擊，自非屬防衛權的行使，不能主張正當防衛
    。又對於最近親屬間的不法侵害行為，如親子、夫妻、兄弟姊妹間，往往會發生
    彼此互毆或辱罵對方的情事，被侵害者之防衛權也應受到限制，不可如同陌生人
    般地施予防衛，因為在他方陷於危難之際，己方尚有保證人之救助義務，法律評
    價上理應要求防衛者節制其防衛措施，以避免過度傷害被保證人。因此，在面臨
    最近親屬不法侵害時，應儘量採取迴避措施。倘無法迴避，則應採取消極地保護
    措施，甚至應忍受輕微之身體損傷，除非侵害已經達到威脅生命的程度；否則，
    不可採取具有高危險性的反擊措施。是本件告訴人乃被告之母親，年近六十歲，
    又是在被告損壞家中物品時候，只作勢要打被告，而被告不但年輕又身強體壯，
    竟於近距離揮手還擊，造成告訴人臉部受傷，當不能主張正當防衛。本件事明確
    ，被告犯行足以認定，應依法論罪科刑。
二、核被告所為，係犯刑法第二百七十七條第一項、第二百八十條之傷害直系血親尊
    親屬罪及違反家庭暴力防治法第五十條第一項第一款並第四款之違反保護令罪。
    。起訴書認其係犯刑法第二百七十七條第一項之普通傷害罪，尚有未洽，惟公訴
    人於本院審理時已當庭變更起訴法條。被告所犯前開二罪間，係一行為觸犯數罪
    名，應從一重之傷害直系血親尊親屬罪論處。被告對直系血親尊親屬為傷害行為
    ，應依刑法第二百八十條之規定加重其刑。又檢察官聲請以簡易判決處刑之案件
    ，經法院審理後認為被告所犯之罪不合第四百四十九條所定得以簡易處判決處刑
    之案件者，應適用通常程序審判之，刑事訴訟法第四百五十二條及第四百五十一
    條之一第四項但書第一款分別定有明文。原檢察官起訴書認被告所犯係刑法第二
    百七十七條第一項之普通傷害罪，而原審未察，亦認被告係犯刑法第二百七十七
    條第一項之傷害罪，容有未洽；雖上訴人之上訴無理由，惟原判決仍有瑕疵，自
    應由本院依刑事訴訟法第四百五十五條之一第三項之規定，準用同法第三百六十
    九條第二項之規定，將原判決撤銷，另依第一審通常程序另為判決（法院辦理刑
    事訴訟簡易程序案件應行注意事項第十四點參照）。爰審酌被告之素行不良、索
    錢不順遂的犯罪動機、目的、手段，生活狀況不佳、對被害人所生危害及犯罪後
    態度等一切情狀，量處如主文所示之刑，並諭知易科罰金之折算標準。
據上論斷，應依刑事訴訟法第四百五十二條、第四百五十五條之一第一項、第三項、
第三百六十九條第一項前段、第三百六十四條、第二百九十九條第一項前段，家庭暴
力防治法第五十條第一項第一款、第四款，刑法第二百七十七條第一項、第二百八十
條、第五十五條、第四十一條第一項前段，罰金罰鍰提高標準條例第一條前段、第二
條判決如主文。
本案經檢察官呂文忠到庭執行職務
中        華        民       國    九十一   年    十    月    二十二    日
                                   臺灣士林地方法院刑事第二庭
                                         審判長法  官  杜  惠  錦
                                               法  官  王  梅  英
                                               法  官  李  建  忠
右正本證明與原本無異。
如不服本判決，應於判決送達十日內，向本院提出上訴狀。
                                              書記官  曾  韻  蒔
中      華      民      國      九十一      年    十      月   二十二  日
附錄本案論罪科刑法條：
中華民國刑法第二百七十七條第一項：
傷害人之身體或健康者，處三年以下有期徒刑、拘役或一千元以下罰金。
中華民國刑法第二百八十條
對於直系血親尊親屬，犯第二百七十七條或第二百七十八條之罪者，加重
其刑至二分之一。
家庭暴力防治法第五十條
違反法院依第十三條、第十五條所為之下列裁定者，為本法所稱之違反保
護令罪，處三年以下有期徒刑、拘役或科或併科新台幣十萬元以下罰金︰
一  禁止實施家庭暴力行為。
二  禁止直接或間接騷擾、接觸、通話或其他連絡行為。
三  命遷出住居所。
四  遠離住居所、工作場所、學校或其他特定場所。
五  命完成加害人處遇計畫：戒癮治療、精神治療、心理輔導或其他治療
    、輔導。
